臺灣高等法院民事判決　　　　　　　　　 93年度上字第336號
上　訴　人　工信工程股份有限公司
　　　　　　　　　　　　八樓
法定代理人　陳煌銘
訴訟代理人　秦玉坤律師
被 上訴 人　博展開發有限公司
法定代理人　白植琨
訴訟代理人　陳純仁律師
複　代理人　呂光武律師
上列當事人間請求給付工程款事件，上訴人對於中華民國93年1
月16日臺灣臺北地方法院91年度訴字第5139號第一審判決提起上
訴，本院於94年1月19日言詞辯論終結，判決如下：
    主  文
上訴駁回。
第二審訴訟費用由上訴人負擔。
    事實及理由
一、被上訴人主張：兩造於民國85年5月25日簽訂工程承攬合約
    ，約定中山高速公路新竹至員林段拓寬工程第451標，豐原
    至台中段工地之鋼軌樁打設等工程（下稱系爭工程）交由被
    上訴人施作，工程款則依工程承攬合約第4條約定，於每月
    25日估驗計價給付百分之90，其餘百分之10之保留款，於完
    工驗收後30日內給付。系爭工程已於87年4月間完工，並經
    業主交通部台灣區○道○○○路局（下稱高公局）於90年11
    月間驗收合格，依約上訴人應於30日內給付新台幣（下同）
    2,08 9,222元之保留款。爰依工程承攬合約第4條約定，請
    求上訴人給付上開款項及自支付命令裁定送達翌日起至清償
    日止，按年息百分之5計算之利息等語（原審為被上訴人勝
    訴之判決），並聲明：上訴駁回。
二、上訴人則以：系爭工程之工程總價為19,449,267元，上訴人
    已給付19,221,950元，尚未給付之保留款，僅有自86年8月
    15日起至87年5月1日止之保留款，為227,317元而已。至被
    上訴人主張自85年6月28日起至86年5月20日止之保留款，上
    訴人業已匯入被上訴人在第一銀行斗六分行開設之第000000
    00000號帳戶。被上訴人主張其他另有保留款債權存在，應
    負舉證責任。縱認被上訴人自85年6月28日起至86年5月20日
    止，所開立之統一發票金額，僅為實際應領工程款計價金額
    19,481,477元之百分之90，即16,679,785元，而上訴人過去
    按發票金額所支付之款項，亦僅為應領工程款計價金額之百
    分之90，亦即16,679,785元之主張屬實，惟依被上訴人提出
    之工程款明細表記載，尚有其他充抵款、材料款、安全衛生
    款、盆栽款、折讓款，合計共2,229,030元，則以此期間之
    工程總價19,481,477元，扣除上訴人已支付之16,679,785元
    ，再扣除上開2,229,030元後，被上訴人所得主張之保留款
    ，亦僅為571,962元云云，資為抗辯。並聲明：（一）原判
    決關於命上訴人給付超過227,317元本息部分廢棄。（二）
    廢棄部份被上訴人在第一審之訴駁回（上訴人僅就原審命給
    付之2,08 9,222元本息中1,861,905元本息上訴，其餘227,3
    17元本息部分未上訴，已確定）。
三、兩造不爭執之事實：
    兩造於85年5月25日，簽訂工程承攬合約，約定系爭工程交
    由被上訴人施作，工程款則依工程承攬合約第4條約定，於
    每月25日估驗計價給付百分之90，其餘百分之10保留款，於
    完工驗收後30日內給付，及系爭工程已於87年4月間完工，
    並經業主國公局於90年11月間驗收合格。
四、兩造爭點：
    被上訴人主張系爭工程自85年6月28日起至86年5月20日止之
    工程總價為18,619,054元，上訴人僅給付百分之90之工程款
    ，尚有百分之10保留款，即1,861,905元未給付，然上訴人
    否認之，並抗辯上開期間之工程款總價為16,679,785元，上
    訴人業已全數匯入被上訴人之上開銀行帳戶云云。是兩造爭
    點，即在於系爭工程自85年6月28日起至86年5月20日止之保
    留款，數額若干？上訴人是否業已給付？茲分述如下：
（一）兩造簽訂之工程承攬合約第4條第1款明定：「每月25日估
      驗計價，以估驗單申請計價，經甲方（指上訴人）核實同
      意估驗後給付之。每次估驗給付該及經甲方認可完成工程
      數量之百分之90。俟乙方（指被上訴人）承攬工程全部項
      目完成，經甲方及業主正式驗收合格後第30天以現金票無
      息發還保留款。」故系爭工程於每月25日估驗計價時，上
      訴人應核算被上訴人施作之工程價款，並給付百分之90之
      工程款，其餘百分之10保留款，則於工程驗收合格後30天
      內給付。查系爭工程自85年6月28日起至86年5月20日止，
      被上訴人施作系爭工程之計價總額，為18,619,054元，有
      被上訴人提出之廠商請款確認單、工程估驗請款單及統一
      發票為證，而上開廠商請款確認單、工程估驗請款單，復
      分別經上訴人公司實際負責系爭工程之工地主任即證人徐
      士雄，以及原在訴外人志霖公司擔任規劃組組員，後擔任
      上訴人公司規劃組組長、施工組組長即證人張啟晃，於實
      際核算被上訴人施作情形後簽名確認，亦經證人徐士雄、
      張啟晃結證屬實。證人張啟晃另證稱：伊於85年5月26日
      起至86年6月間，在訴外人志霖公司擔任規劃組組員，嗣
      人志霖公司因週轉困難倒閉，自86年6月間起至89年8月底
      ，在上訴人公司擔任規劃組組長、施工組組長；系爭工程
      原由志霖公司幫上訴人公司進行工地和財務管理，但為規
      避業主高公局不得轉包之約定，工程款乃由上訴人匯款至
      包括被上訴人等下包商之帳戶內，再由志霖公司領出後交
      付被上訴人等下包商；而上訴人公司當時負責系爭工程者
      ，為上訴人公司之董事劉兆績；系爭工程於85年6月間到
      86年5月間，上訴人給付被上訴人之工程款，有扣除百分
      之10之保留款，因當時下包的計價單是伊負責簽名等語。
      核與被上訴人主張相符，被上訴人此部分主張應堪採信。
      是系爭工程自85年6月28日起至86年5月20日止之工程總價
      ，應為18,619,054元，而其百分之10保留款，即為1,861,
      905元。
（二）被上訴人主張上訴人尚未給付前開保留款1,861,905元，
      上訴人則抗辯業已匯入被上訴人之前開帳戶云云。但經比
      對上訴人匯入被上訴人上開帳戶之款項，與前開被上訴人
      提出之廠商請款確認單、工程估驗請款單、統一發票，上
      訴人匯入被上訴人帳戶之款項，除部分已扣除兩造相互扣
      抵之材料款等外，其餘均僅為各期工程計價之百分之90。
      況上訴人為規避業主高公局不得轉包僅得分包之約定，將
      系爭工程款先由上訴人匯入被上訴人開設之上開帳戶，再
      由訴外人志霖公司領出，計算應支付之工程款後，再給付
      予被上訴人，業據證人張啟晃結證綦詳，復有系爭帳戶之
      往來明細在卷足證。上開帳戶內之款項，既非直接由被上
      訴人受領，尚須透過志霖公司領出，計算應付工程款後，
      再給付被上訴人，則上訴人匯入被上訴人前開銀行帳戶之
      款項，自不足據為上訴人已給付百分之10保留款予被上訴
      人之憑據。又依被上訴人提出之協議書記載：「爰甲方（
      指上訴人）為代乙方（指訴外人志霖公司）對於丙方（指
      被上訴人）所未支付之工程款及材料款訂立本協議書，條
      款如下：一、代付金額：905,725元.... 四、丙方曾與甲
      方或乙方訂有任何形式之契約或協議時，丙方同意該契約
      或協議亦自86年5月31日起，依原合約規定辦理退保留款
      。」等語。亦足證上訴人尚未給付保留款予被上訴人，否
      則何須另訂定協議書，允諾辦理退保留款。雖上訴人否認
      上開協議書為真正，惟查，上開協議書除經上訴人蓋用公
      司印章外，亦經證人即簽訂協議書當時任上訴人公司董事
      並負責系爭工程之經理劉兆績簽名，此經證人劉兆績在原
      審到庭證述屬實。而上開協議書上有關「依原合約規定辦
      理退保留款」之記載，係上訴人公司之出納人員即證人張
      玲蘭，受證人劉兆績之指示後所加註，亦據證人張玲蘭於
      原審到庭證述屬實。參諸上開協議書之記載，以及證人張
      啟晃、劉兆績、張玲蘭之證言，堪認上訴人並未給付百分
      之10之保留款予被上訴人。上訴人辯稱系爭工程自85年6
      月28日起至86年5月20日止之保留款，已匯入被上訴人上
      開帳戶云云，自無足取。
（三）上訴人復抗辯被上訴人請領之工程款，尚有其他抵充款，
      包括材料款、安全衛生款、盆栽款、折讓款等，合計共2,
      229,030元，應自上開工程總價中扣除云云，惟被上訴人
      否認之。查上開所謂材料款，係指被上訴人施作系爭工程
      ，原應由被上訴人自行提供材料，嗣因部分材料由訴外人
      志霖公司提供，以致被上訴人向上訴人請領工程款時，從
      實際上請領之工程款中扣除，但仍計入被上訴人施作系爭
      工程之總價中，此業據上訴人公司實際負責系爭工程核算
      計價之張啟晃於原審證述屬實。至上開安全衛生款、盆栽
      款、折讓款部分，亦均屬兩造就相關款項所為之扣抵，與
      系爭工程總價之計算，不生影響。則上訴人抗辯稱上開款
      項，應自工程總價中扣除，亦無可取。
（四）上訴後，上訴人另主張曾依協議書之記載，簽發7張支票
      交付被上訴人，均已由被上訴人提示付款，金額計1,238,
      600元，應予扣抵云云，並提出被上訴人法定代理人白植
      琨簽收之現金付款簽收簿為證。本院向付款銀行函調各該
      支票提示後之影本，確係由被上訴人提示付款無訛（本院
      卷第28、29頁，第64至71頁），該7張支票1張金額332,87
      5元，另6張支票金額合計905,725元，與2紙協議書所載金
      額相符（原審卷第120、121頁）。足見該7張支票係上訴
      人依協議書為志霖公司代償志霖公司欠被上訴人之款項，
      與本件工程保留款無涉，上訴人以之主張扣抵工程保留款
      ，自非有據。
五、系爭工程自85年6月28日起至86年5月20日止之工程總價為18
    ,619,054 元，上訴人尚未給付之保留款為1,861,905元，已
    如前述。則被上訴人主張依系爭工程承攬合約第4條第1項約
    定，上訴人應給付上開保留款，即屬有據。又被上訴人對於
    上訴人之工程保留款請求權，依工程承攬合約第4條第1項約
    定，上訴人應於系爭工程驗收後30天內給付，已如前述，且
    系爭工程於90年11月間，業經驗收合格，係屬定有給付期限
    之金錢債權，但並未約定遲延利息之利率，為兩造所不爭，
    則被上訴人主張上訴人應自支付命令裁定送達翌日，即91年
    8月27日起，就上開保留款，負擔按年息百分之5計算之法定
    遲延利息，亦無不合。從而，被上訴人依工程承攬合約，請
    求上訴人給付自85年6月28日起至86年5月20日止之保留款1,
    861,905元，及自91年8月27日起至清償日止，按年息百分之
    5計算之利息，洵屬有據，原判決准許之，核無不合，上訴
    仍執陳詞，求為廢棄原判決上開命上訴人給付部分，為無理
    由，應予駁回。
六、本件事證已臻明確，兩造其餘主張、陳述及所提證據，經審
    酌與本院前揭判斷不生影響，毋庸一一審究，併此敘明。
七、據上論結，上訴為無理由，依民事訴訟法第449條第1項，第
    78條，判決如主文。
中　　華　　民　　國　　94　　年　　2　　月　　2　　日
　　　　　　　　　民事第八庭審判長法　官 李瓊蔭
　　　　　　　　　　　　　　      法　官 魏麗娟
　　　　　　　　　　　　　　      法　官 游明仁
正本係照原本作成。
如不服本判決，應於收受送達後二十日內向本院提出上訴書狀，
其未表明上訴理由者，應於提出上訴後二十日內向本院補提理由
書狀（均須按他造當事人之人數附繕本）上訴時應提出委任律師
或具有律師資格之人之委任狀；委任有律師資格者，另應附具律
師資格證書及釋明委任人與受任人有民事訴訟法第四百六十六條
之一第一項但書或第二項（詳附註）所定關係之釋明文書影本。
中　　華　　民　　國　　94　　年　　2 　　月　　4 　　日
　　　　　　　　　　　　　　 　　書記官 于  誠
附註：
民事訴訟法第四百六十六條之一（第一項、第二項）：
對於第二審判決上訴，上訴人應委任律師為訴訟代理人。但上訴
人或其他法定代理人具有律師資格者，不在此限。
上訴人之配偶、三親等內之血親、二親等內之姻親，或上訴人為
法人、中央或地方機關時，其所屬專任人員具有律師資格並經法
院認為適當者，亦得為第三審訴訟代理人。
